【裁判字號】    97,台上,3480
【裁判日期】    970724
【裁判案由】    偽造有價證券
【裁判全文】
最高法院刑事判決            九十七年度台上字第三四八０號
上  訴  人  甲○○
選任辯護人  余泰鑫律師
上  訴  人  乙○○
選任辯護人  舒建中律師
上列上訴人等因偽造有價證券案件，不服台灣高等法院中華民國
九十七年四月二十三日第二審判決（九十七年度上訴字第五四五
號，起訴案號：台灣台北地方法院檢察署九十六年度偵字第一０
０六０、一六四三四號），提起上訴，本院判決如下：
    主  文
原判決撤銷，發回台灣高等法院。
    理  由
本件原判決認定上訴人乙○○與上訴人甲○○本為認識數月之朋
友，甲○○知悉乙○○之本名，並尊稱乙○○為「吳大哥」，有
時亦以「老芋仔」稱之。乙○○於民國九十三年十一月三日，在
台北市○○○路○段附近，拾獲林國鑫所遺失之身分證影本（正
反兩面）一張，竟意圖為自己不法之所有，而侵占入己。適甲○
○於同年十一月五日，欲向益程交通有限公司（簡稱益程公司）
租用營業小客車營業，亟需覓得連帶保證人，乃商請乙○○幫忙
，乙○○因通緝中本欲婉拒，惟禁不起甲○○一再請託，乃和盤
托出伊現仍因案遭發布通緝中，得以他人之身分出面作保。甲○
○聞言亦與之附和，而共謀以此方式為之。兩人謀議既定，即推
由乙○○自行以其本人照片換貼於系爭身分證影本上，持往某便
利商店影印而變造之。乙○○、甲○○旋於是日共同前往位在台
北縣三重市○○○路二六四號之益程公司，由乙○○出示經變造
之身分證影本，向益程公司承辦人楊榮俊偽稱其係林國鑫本人，
甲○○、乙○○旋共同基於行使偽造文書、偽造有價證券本票之
犯意聯絡，推由乙○○在「租送車合約書」（營業小客車租賃合
約書）上之「乙方連帶保證人欄」及益程公司所提供之如原判決
附表所示之本票「發票人欄」上，分別偽造「林國鑫」署押並按
捺指印各一枚，而偽造私文書及有價證券後，持交楊榮俊而行使
。致楊榮俊誤信乙○○係「林國鑫」本人而與之簽約，並依約交
付營業小客車供甲○○租用，均足以生損害於林國鑫及益程公司
等情。因而維持第一審依修正前刑法牽連犯規定，從一重分別論
處乙○○、甲○○共同意圖供行使之用，而偽造有價證券罪刑之
判決，駁回乙○○、甲○○在第二審之上訴，固非無見。
惟查：(一)、刑事訴訟法第一百六十四條規定：「審判長應將證物
提示當事人、代理人、辯護人或輔佐人，使其辨認。」第二百八
十八條之一第一項規定：「審判長每調查一證據畢，應詢問當事
人有無意見。」第二百八十八條之二規定：「法院應予當事人、
代理人、辯護人或輔佐人，以辯論證據證明力之適當機會。」其
立法意旨除寓有保護被告之訴訟防禦權外，並期使事實審法院本
於直接審理及言詞辯論方式，經由當事人等之法庭活動而獲得心
證，以實現公平法院之理想。倘與待證事實直接相關之證物，未
顯出於公判庭，無異剝奪當事人等辨認、表示意見及辯論其證明
力之權利與機會，不符公平法院必須透過程序正義之嚴格遵守，
而使實質正義具體實現之要求，自不能以該證據作為判斷嚴格事
實之基礎，否則即有採證違背證據法則之違法。依原審審判筆錄
所載，原審於九十七年四月九日審判期日雖命證人楊榮俊攜帶上
述經偽造之本票乙紙到庭，然審判長並未將楊榮俊提出之該紙本
票原本、及卷附之該紙本票影本（附於偵字第一００六０號卷第
二十五頁），提示予被告（上訴人等）、檢察官、及辯護人辨認
，亦未詢問渠等有無意見，即引為判斷依據，自有可議。(二)、證
人恐因陳述致自己或與其有刑事訴訟法第一百八十條第一項關係
之人受刑事追訴或處罰者，得拒絕證言，刑事訴訟法第一百八十
一條定有明文。證人此項拒絕證言權，與被告之緘默權，同屬其
不自證己罪之特權。九十二年二月六日修正公布前之刑事訴訟法
第一百八十六條第四款規定：「證人有第一百八十一條情形而不
拒絕證言者，不得令其具結。」修正後第一百八十六條第二項，
增訂法院或檢察官於「證人有第一百八十一條之情形者，應告以
得拒絕證言」之義務。凡此，均在免除證人因陳述而自入於罪，
或因陳述不實而受偽證之處罰，或不陳述而受罰鍰處罰，而陷於
抉擇之三難困境。此項拒絕證言告知之規定，雖為保護證人而設
，非當事人所能主張，惟如法院或檢察官未踐行此項告知義務，
而告以刑事訴訟法第一百八十七條第一項「具結之義務及偽證之
處罰」，並依同法第一百八十六條、第一百八十九條規定「命朗
讀結文後為具結」，無異強令證人必須據實陳述，剝奪其拒絕證
言權，所踐行之訴訟程序自有瑕疵。其因此所取得之證人供述證
據，是否具有證據能力，應分別情形以觀。倘其於被告本人之案
件，應認屬因違背法定程序所取得之證據，適用刑事訴訟法第一
百五十八條之四所定均衡原則為審酌、判斷其有無證據能力，而
非謂純屬證據證明力之問題；至若該證人因此成為「被告」追訴
之對象，則其先前居於證人身分所為不利於己之陳述，基於不自
證己罪原則及法定正當程序理論，應認對該證人（被告）不得作
為證據。原判決認定甲○○與乙○○有共同偽造有價證券及行使
偽造私文書等犯行，係採取證人乙○○於九十六年七月十三日及
同年八月七日檢察官偵查中所為之陳述為證據，惟依卷附該二次
之訊問筆錄所載（見九十六年度偵字第一００六０號卷第三十六
至四十一頁、第五十三至五十五頁），檢察官並未踐行此項告知
義務，即對乙○○告以證人具結之義務及偽證之處罰並命朗讀結
文後具結，倘認乙○○確有刑事訴訟法第一百八十一條得拒絕證
言之情形，依上開說明，此項違反告知義務所取得之證人供述證
據，應認屬同法第一百五十八條之四之實施刑事訴訟程序之公務
員因違背法定程序取得之證據，其是否具有證據能力，即應依該
條規定加以審酌。原判決並未調查審認上開乙○○於偵查中向檢
察官所為之陳述是否違背法定程序所取得，亦未論述已就人權保
障與公共利益之均衡維護加以審酌，而賦予證據能力等之理由，
徒以乙○○上開陳述依刑事訴訟法第一百五十九條之一第二項規
定有證據能力云云，遽採為判決基礎，自非適法。乙○○、甲○
○上訴意旨分別指摘原判決不當，尚非全無理由，應認原判決有
撤銷發回更審之原因。
據上論結，應依刑事訴訟法第三百九十七條、第四百零一條，判
決如主文。
中    華    民    國  九十七  年    七    月  二十四  日
                      最高法院刑事第五庭
                          審判長法官  陳  正  庸
                                法官  賴  忠  星
                                法官  林  秀  夫
                                法官  宋      祺
                                法官  陳  祐  治
      本件正本證明與原本無異
                                      書  記  官
中    華    民    國  九十七  年    七    月  三十一  日
                                                      Ｅ


司法院資訊處製作；財團法人民間司法改革基金會備份。
